【裁判字號】    94,重訴,209
【裁判日期】    950518
【裁判案由】    分割共有物
【裁判全文】
臺灣板橋地方法院民事判決             94年度重訴字第209號
原      告  乙○○
被      告  甲○○
訴訟代理人  丙○○
            廖忠信律師
上列當事人間請求分割共有物事件，於民國95年5 月4 日言詞辯
論終結，本院判決如下：
    主  文
兩造共有坐落台北縣中和市○○段瓦小段七五地號面積二十四
平方公尺、同小段七五之一地號面積一百八十六平方公尺、同小
段七五之二地號面積二百二十二平方公尺、同小段八四地號面積
六百八十九平方公尺、同小段八四之二地號面積八十九平方公尺
、同小段八四之五地號面積四十六平方公尺等六筆土地應予合併
分割，其分割方法如附圖乙案所示，Ａ方部分面積六百二十八平
方公尺（即包括75(A) 十七平方公尺、75-1(A) 九十八平方公尺
、75-2(A) ０平方公尺、84(A) 四百六十七平方公尺、84-2(A)
十六平方公尺、84-5(A) 三十平方公尺）分歸被告所有；Ｂ方部
分面積六百二十八平方公尺（即包括75(B) 七平方公尺、75-1(B
) 八十八平方公尺、75-2(B) 二百二十二平方公尺、84(B) 二百
二十二平方公尺、84-2(B) 七十三平方公尺、84-5(B) 十六平方
公尺）分歸原告所有。
訴訟費用由被告負擔二分之一，餘由原告負擔。
    事實及理由
一、本件原告起訴主張：坐落台北縣中和市○○段瓦小段75地
    號面積24平方公尺、同小段75之1 地號面積186 平方公尺、
    同小段75之2 地號面積222 平方公尺、同小段84地號面積68
    9 平方公尺、同小段84之2 地號面積89平方公尺、同小段84
    之5 地號面積46平方公尺等6 筆土地，係兩造所共有，應有
    部分均各2 分之1 ，因兩造無法協議分割，爰訴請裁判以原
    物按附圖甲案所示合併分割，即以直線一分為二，Ａ方部分
    由被告所有，Ｂ方部分由原告所有等情。並聲明：上述6 筆
    土地應予合併分割，其分割方法如附圖甲案所示，Ａ方部分
    面積628 平方公尺（即包括75(A) 17平方公尺、75-1(A) 98
    平方公尺、75-2(A) 101 平方公尺、84(A) 383 平方公尺、
    84-2(A) 0 平方公尺、84-5(A) 29平方公尺）分歸被告所有
    ；Ｂ方部分面積628 平方公尺（即包括75(B) 7 平方公尺、
    75-1(B) 88平方公尺、75-2(B) 121 平方公尺、84(B) 306
    平方公尺、84-2(B) 89平方公尺、84-5(B) 17平方公尺）分
    歸原告所有。
二、被告則以：(1)兩造係親兄弟，於台北縣中和市○○段瓦小
    段計共有8 筆土地，持分各2 分之1 ，即除系爭6 筆土地外
    ，尚共有同小段81之2 、81之3 地號2 筆土地，上述8 筆土
    地應一併分割為宜，以符訴訟經濟及土地開發；(2)原告主張
    之甲案，未考量土地通行及建造等諸多限制，其中75之2 地
    號土地將成畸零地而無法建築及開發使用，因甲案未盡公平
    合理，被告歉難贊同；(3)倘系爭土地必須合併分割，被告主
    張分割方法應如附圖丙案所示，Ａ方部分面積628 平方公尺
    （即包括75(A) 17平方公尺、75-1(A) 98平方公尺、75-2(A
    ) 0 平方公尺、84(A) 454 平方公尺、84-2(A1)13平方公尺
    、84-2(A2)16平方公尺、84-5(A) 30平方公尺）分歸被告所
    有；Ｂ方部分面積628平方公尺（即包括75(B)7 平方公尺、
    75-1(B) 88平方公尺、75-2(B) 222 平方公尺、84(B) 235
    平方公尺、84-2(B)60 平方公尺、84-5(B)16 平方公尺）分
    歸原告所有，俾兩造分得土地皆有出路，且被告在相鄰土地
    上之建物，亦不致遭原告阻礙通行等語置辯。並聲明：原告
    之訴駁回。
三、原告主張系爭土地6 筆為兩造共有，應有部分均各2 分之1
    之事實，業據原告提出土地登記謄本6 件為證，且被告亦不
    爭執，自堪信為真實。
四、按各共有人得隨時請求分割共有物，但物之使用目的不能分
    割或契約訂有不分割之期限者，不在此限。共有物之分割，
    依共有人協議之方法行之，分割方法不能協議決定者，法院
    得因任何共有人之聲請，命為左列之分配：一、以原物分配
    於各共有人。二、變賣共有物，以價金分配於各共有人，民
    法第823 條第1 項、第824 條第1 項、第2 項分別定有明文
    。查系爭土地既無不得分割之情形，共有人間亦無不分割之
    特約，又未能達成協議分割之共識，則原告依上開規定，請
    求裁判分割，為有理由，應予准許。雖被告抗辯兩造除系爭
    6 筆土地外，尚共有同小段81之2 、81之3 地號2 筆土地，
    上述8 筆土地應一併分割為宜，以符訴訟經濟及土地開發云
    云，惟原告既僅請求分割系爭6 筆土地而已，且被告復未提
    起反訴請求將同小段81之2 、81之3 地號2 筆土地併予分割
    ，本院自無越權審究之餘地，附此敘明。
五、復按裁判分割共有物訴訟，為形式之形成訴訟，其事件本質
    為非訟事件，故法院定共有物之分割方法，雖應斟酌當事人
    之聲明、共有物之性質、經濟效用及全體共有人之利益等公
    平決之，然不受當事人聲明之拘束。本院經審酌兩造請求之
    分割方案及上開土地之性質、經濟效用及公平原則，認應採
    取如附圖乙案所示方案為分割方法，茲敘明理由如下：
（一）本件經本院履勘現場結果，系爭6 筆土地，除84之2 地號
      土地上有原告搭設之鐵皮棚架外，其餘5 筆土地皆為空地
      ，且系爭土地臨近之同小段81之2 地號土地上，建有原告
      所有門牌號碼中和市○○路○ 段27、29號房屋，及被告所
      有同路段31號房屋；同小段81之3 地號土地上建有原告所
      有同路段27之1 號房屋，有勘驗筆錄在卷可稽，是基於兩
      造分配土地位置應與其所有建物相臨，以利土地及建物開
      發使用之原則，系爭土地左半部（即附圖所示Ａ方部分）
      應分配予被告，右半部（即附圖所示Ｂ方部分）應分配予
      原告，就此兩造並不爭執，故本件分割方案即本於上述大
      原則，而擬定甲、乙、丙案。
（二）原告主張之如附圖所示甲案，係單純以直線將系爭土地一
      分為二，Ａ方部分由被告所有，Ｂ方部分由原告所有。惟
      此分割方法，將使其中75之2 地號土地成為2 筆畸零地，
      分割後兩造均無法單獨建築使用等情，為兩造所不爭執，
      是考量兩造及社會利益，原告主張之甲案顯不可行。
（三）本院依職權擬定之如附圖所示乙案，就75之2 地號土地，
      係經原告退讓同意，而全部分配予原告，75之1 地號土地
      為道路用地，兩造各分配2 分之1 ，並沿75之1 地號土地
      分割線向上延伸，於預留兩造分配土地皆有出路情形下，
      分割線再向右延續，而分配系爭土地，即Ａ方部分面積62
      8 平方公尺（75(A) 17平方公尺、75-1(A) 98平方公尺、
      75-2(A) 0 平方公尺、84(A) 467 平方公尺、84-2(A) 16
      平方公尺、84-5(A) 30平方公尺）分歸被告所有；Ｂ方部
      分面積628 平方公尺（75(B)7平方公尺、75-1(B) 88平方
      公尺、75-2(B) 222 平方公尺、84(B) 222 平方公尺、84
      -2(B)73 平方公尺、84-5(B)16 平方公尺）分歸原告所有
      ，此方案兩造各自分得土地，並無分離情形，皆可完整利
      用，且所分得土地俱有出路，亦無礙兩造土地之使用，故
      乙案就兩造而言既無不利，且較單純公平，應屬適當公允
      之分割方案。
（四）被告主張之如附圖所示丙案，係就乙案略作修改，而將84
      之2 (A2)面積16平方公尺分歸被告。然此方案非但使84之
      2 (A2)部分成為畸零地，並與被告分得之其餘土地分離，
      而無法合併開發使用，且使原本單純之分割結果，變成複
      雜之土地相鄰關係，於兩造及社會皆屬不利，自顯不可採
      。至被告所以要求分得丙案84之2 (A2)部分，無非擔心原
      告分得該部分土地後，將設障妨害被告在相臨同小段72之
      27地號土地上建物之對外出入，惟原告已當庭表示其應不
      至如此，故被告實屬多慮，併此敘明。
（五）綜上所述，本件系爭土地之裁判分割，應以如附圖乙案所
      示分割方法為妥。
六、從而，本件原告起訴請求兩造共有坐落台北縣中和市○○段
    瓦小段75地號面積24平方公尺、同小段75之1 地號面積18
    6 平方公尺、同小段75之2 地號面積222 平方公尺、同小段
    84地號面積689 平方公尺、同小段84之2 地號面積89平方公
    尺、同小段84之5 地號面積46平方公尺等6 筆土地應予合併
    分割，洵屬有理，應予准許，其分割方法則應如附圖乙案所
    示，Ａ方部分面積628 平方公尺（75(A) 17平方公尺、75-1
    (A) 98平方公尺、75-2(A) 0 平方公尺、84(A) 467 平方公
    尺、84-2(A) 16平方公尺、84-5(A) 30平方公尺）分歸被告
    所有；Ｂ方部分面積628 平方公尺（75(B)7平方公尺、75-1
    (B) 88平方公尺、75-2(B) 222 平方公尺、84(B) 222 平方
    公尺、84-2(B) 73平方公尺、84-5(B) 16平方公尺）分歸原
    告所有。
七、末查分割共有物之訴為形式之形成訴訟，法院不受原告聲明
    分割方案之拘束，故如准予裁判分割，原告之訴即有理由，
    並無敗訴之問題。又裁判分割共有物之訴訟為固有必要共同
    訴訟，共有人雖同意分割，只要不同意原告主張之分割方案
    ，即必須被列為被告而應訴，故被告之抗辯自為伸張或防衛
    權利所必要。且兩造均因本件裁判分割而同霑利益，故本院
    認於裁判分割共有物訴訟，於法院准予分割原告之訴為有理
    由時，仍應由兩造分別依系爭土地應有部分比例分擔訴訟費
    用較符公平原則，附此敘明。
據上論結，本件原告之訴為有理由，依民事訴訟法第78條、第81
條第2 款，判決如主文。
中    華    民    國    95    年    5     月    18    日
                  民事第二庭    法  官  連士綱
以上正本係照原本作成
如對本判決上訴，須於判決送達後20日內向本院提出上訴狀
中    華    民    國    95    年    5     月    18    日
                                書記官  李宏明


司法院資訊處製作；財團法人民間司法改革基金會備份。
